【裁判字號】    97,勞上,81
【裁判日期】    990330
【裁判案由】    給付薪資
【裁判全文】
臺灣高等法院民事判決                  97年度勞上字第81號
上  訴  人  榮民工程股份有限公司
法定代理人  乙○○
訴訟代理人  劉志鵬律師
            陳文靜律師
複 代 理人  劉素吟律師
被上訴人    甲○○
訴訟代理人  王瀅雅律師
上列當事人間給付薪資事件，上訴人對於中華民國97年11月14日
臺灣臺北地方法院96年度勞訴字第220 號第一審判決提起上訴，
本院於99年3月9日言詞辯論終結，判決如下：
    主  文
上訴駁回。
第二審訴訟費用由上訴人負擔。
    事實及理由
一、上訴人之法定代理人原為歐來成，於民國98年10月26日變更
    為乙○○，有股份有限公司變更登記表影本1 份可憑（見本
    院卷第181至183頁），其具狀聲明承受訴訟（見本院卷第18
    0頁），於法核無不合，應予准許。
二、被上訴人起訴主張：上訴人原為行政院國軍退除役官兵輔導
    委員會（下稱退輔會）所屬事業機構，於87年7月1日改制為
    依公司法設立之股份有限公司後，仍屬國營事業。被上訴人
    係上訴人改制前，依派用人員派用條例進用，於上訴人之台
    北地下鐵路施工處擔任薦派第7 職等組員。上訴人改制為公
    司並於93年4月1日實施新人事薪資制度後，被上訴人就退撫
    資遣權益，仍保留公務員身份。惟上訴人改制後，為緊縮業
    務精簡人員以利移轉民營，乃於93年6 月14日以「榮工人字
    第0930010644號」令（下稱系爭人事令）資遣被上訴人，並
    自93年6 月30日生效。惟上訴人以系爭人事令資遣被上訴人
    ，並不合法，兩造間之勞雇關係應仍存在，上訴人自應給付
    被上訴人自93年7月1日起至96年10月31日止，按被上訴人被
    違法資遣前每月工資新台幣（下同）5萬7,301元計算之工資
    ，合計229萬2,040元。爰依兩造間之勞雇關係，請求上訴人
    給付被上訴人229萬2,040元，及自起訴狀繕本送達翌日即96
    年11月10日起至清償日止，按年息5%計算之利息等語。原審
    為被上訴人勝訴之判決，被上訴人對於上訴人之上訴則聲明
    駁回上訴。
三、上訴人則以：上訴人係依據主管機關退輔會核定之「配合移
    轉民營第五梯次專案裁減人員作業規定」（下稱系爭作業規
    定），辦理被上訴人之資遣，參照最高法院91年度台上字12
    97號民事判決要旨，公營事業依據經上級機關核定修正公布
    之裁減人員處理要點裁減人員，係屬合法，被上訴人縱具有
    公務人員兼具勞工身份，上訴人亦得依系爭作業規定資遣被
    上訴人。而上訴人裁減人員之核定程序，依據「榮民工程股
    份有限公司配合移轉民營第五梯次專案裁減人員實施程序」
    （下稱系爭實施程序）第5項第4點規定：「四、核定：本公
    司人事室彙整覆議結果名冊連同會議紀錄陳報董事長，經核
    定後報輔導會，副知各原陳報單位據以執行。如為職員，各
    單位人事室或管理室應即通知各當事人填寫退休（資遣）事
    實表；連同經歷證明文件及其他有關要件報本公司辦理」；
    另就裁減人員之裁減遣離日期，系爭實施程序第6項第1點則
    規定：「一、裁減人員均以其自行選擇之生效日為準，計畫
    性裁減人員再申訴經本公司裁減委員會駁回後，拒不填寫自
    請裁減表者，以開始實施裁減後最後1個月之最後1日為離退
    日期，離退日之次月1 日為裁減生效日」。被上訴人係計畫
    性裁減人員，其就被列入計畫裁減人員一事提出再申訴，經
    上訴人裁減委員會駁回後，又拒不填寫自請裁減表，故上訴
    人依系爭實施程序第6項第1點之規定，以開始實施裁減最後
    1個月之最後1日即93年6 月30日為離退日期，應無違誤。又
    退輔會已於93年4月29日以輔人字第0930004077 號函文將任
    免、遷調員工之權責授權予上訴人，由上訴人逕行核定即可
    ，退輔會僅居備查地位，故兩造間之終止契約，自無庸經退
    輔會核准，即生效力。臺北高等行政法院94年度訴字第1655
    號裁定應無既判力，對本件民事程序亦無爭點效理論之適用
    等語，資為抗辯。原審為上訴人敗訴之判決，上訴人不服，
    提起上訴，並聲明為：(一)原判決廢棄。(二)被上訴人在第一審
    之訴及假執行之聲請均駁回。
四、經查：上訴人原為退輔會所屬事業機構，於87年7月1日改制
    為依公司法設立之股份有限公司後，仍屬國營事業。被上訴
    人係上訴人改制前，依派用人員派用條例進用，於上訴人之
    台北地下鐵路施工處擔任薦派第7 職等組員。上訴人改制為
    公司並於93年4月1日實施新人事薪資制度後，被上訴人就退
    撫資遣權益，仍保留公務員身份。上訴人改制後，為緊縮業
    務精簡人員以利移轉民營，於93年6 月14日以系爭人事令資
    遣被上訴人。被上訴人於系爭人事令發布時，工資每月為5
    萬7,301元等情，有銓敘部93年5月31日部退三字第09323713
    36號函、上訴人台北地下鐵路施工處93年6 月14日地鐵管字
    第0930001697號函、上訴人93年6月14日榮工人字第0930010
    644號函、薪資轉帳存摺明細等影本各1份可稽〔見原法院96
    年度北勞調字第186號調解卷（下稱調解卷）第6至8 頁、第
    37頁〕，並為兩造所不爭執，應堪信為真實。
五、被上訴人主張其曾向臺北高等行政法院請求撤銷上訴人系爭
    人事令及上訴人應至被上訴人復職前，按月給付被上訴人薪
    俸，經臺北高等行政法院94年度訴字第1655號裁定以被上訴
    人之資遺處分應由退輔會為之始生效，上訴人以系爭人事令
    資遺被上訴人非行政處分及請求給付薪資非公法上之爭議，
    被上訴人之訴不合法，駁回被上訴人之訴。被上訴人不服提
    起抗告，經最高行政法院裁定抗告駁回確定，該行政法院之
    裁定應有既判力，且對本件民事程序有爭點效，本院不得再
    為實體審查而為相左之認定等語，惟為上訴人所否認。經查
    ：按行政法院判決之既判力，應以其所判斷之行政處分為範
    圍，上開行政法院之裁定係認上訴人以系爭人事令資遺被上
    訴人非行政處分及請求給付薪資非公法上之爭議，是被上訴
    人之訴不合法而裁定駁回，不惟未為實體判決，亦未就任何
    行政處分加以判斷。況兩造間勞雇關係是否存在，被上訴人
    得否請求給付薪資，均屬私法上之權義事項，該行政訴訟裁
    定並無既判力，自應由本院就兩造間上開私法上權義事項自
    行審酌判斷。
六、被上訴人主張本件資遺應由退輔會核定發布，上訴人逕以系
    爭人事令資遣被上訴人，並不合法，兩造間勞雇關係仍存在
    等語，惟為上訴人所否認，並以前詞置辯。是本件首審究者
    為：上訴人以系爭人事令資遣被上訴人，是否已生終止兩造
    間勞雇關係之效力？茲分述如下：
  (一)本件上訴人於93年6 月14日發布系爭人事令時，被上訴人係
    為上訴人提供勞務並受領工資之勞工，上訴人當時亦已改制
    為公司，應堪認當時兩造間具有勞雇關係。依勞動基準法（
    下稱勞基法）第3條第3項前段規定：「本法適用於一切勞雇
    關係」，是兩造間之勞雇關係自應有勞基法之適用。又被上
    訴人斯時係公務員兼具勞工身分，為兩造所不爭執，依勞基
    法第84條規定：「公務員兼具勞工身分者，其有關任（派）
    免、薪資、獎懲、退休、撫卹及保險（含職業災害）等事項
    ，應適用公務員法令之規定。但其他所定勞動條件優於本法
    規定者，從其規定」。另上訴人於93年4月1日實施新人事制
    度後，曾報奉銓敘部核復專案同意該公司銓敘審定有案現職
    人員，得於民營化前繼續參加公教人員保險、退撫基金及依
    退休辦法辦理退休，有銓敘部93年5月31日部退三字第09323
    71336號函可佐（見調解卷第6頁）。是除非當事人切結放棄
    參加公保、退撫基金，改參加勞工保險及改依勞基法辦理，
    否則具公務人員身分之員工，仍應依公務人員退休法或公務
    人員任用法辦理退休或資遺。而依公務人員任用法第29條第
    1 項規定：「各機關公務人員，具有左列情形之一者，得由
    機關長官考核，報經上級主管機關核准，予以資遣…」。據
    此，公營事業就其所屬兼具公務人員身分之勞工，其資遣即
    應先報請其主管機關核准，由其主管機關予以資遣，始合於
    法令規定。
  (二)本件被上訴人既為上訴人所屬兼具公務人員身分之勞工，依
    上開說明，資遣被上訴人，自應先報請上訴人之主管機關即
    退輔會核准，由其主管機關予以資遣，始合於上開公務人員
    任用法第29條第1 項之規定，自不得逕由上訴人發布人事令
    資遣被上訴人，觀諸本院調閱臺北高等行政法院94年度訴字
    第1655號行政訴訟事件卷宗，該案之輔助參加人銓敘部於95
    年12月14日臺北高等行政法院言詞辯論時即明確表示：「本
    件當事人資遣處分應由退輔會為之，被告榮工公司於作資遺
    時，當時認為原告（即被上訴人）有放棄公務人員退輔權益
    ，所以才先發資遣，就這部分程序上有所瑕疵」等語（見系
    爭行政訴訟卷第377頁）益明。
  (三)雖上訴人辯稱退輔會已於93年4月29日輔人字第0930004077
    號函中將任免、遷調員工之權責授權給上訴人，由上訴人逕
    行核定即可，退輔會僅居備查地位，參照最高法院91年度台
    上字1297號民事判決要旨，公營事業依據經上級機關核定修
    正公布之裁減人員處理要點裁減人員，係屬合法故兩造間之
    終止勞雇關係，已無庸經退輔會核准等語，惟為被上訴人所
    否認。經查：
    1.稽諸退輔會於93年4月29日輔人字第0930004077 號函核定
      該會與上訴人之人事權責劃分表中，二、員額編制及用人
      欄(一)任免、遷調5.分類職員之派免、遷調事項中固載明：
      劃分層級係由上訴人公司核定，由退輔會備查。然該人事
      權責劃分表中六、退休、資遺、撫卹事項中(二)以公務人員
      法令辦理退休、資遺、撫卹之人員，劃分層級則係由上訴
      人公司擬報，退輔會核轉（定），而與以勞基法辦理退休
      、資遣、撫卹之人員係由上訴人逕行核定有別（見本院卷
      第38至43頁）。而依據退輔會函覆之98年9 月14日輔人字
      第0980008211號函就上開權責劃分之說明表示：『二、查
      資遣案有關任職年資及資遣給與經權責機關核定後，得以
      人事命令發布，據送銓審機關辦理卸職動態並副知相關單
      位辦理離職等作業。爰就該資遣人事命令之發布而言，應
      涵攝於本會與榮工公司人事權責劃分表第2 項「員額編制
      及用人」第1小項「任免、遷調」及第5款「分類職員之派
      免、遷調」項下所定權責區分規定。三、…而「以公務人
      員法令辦理資遺」係本會基於監督之立場，就附屬機構陳
      報之資遣案件，採取對當事人資遣事由、年資、基數及給
      與數額等條件內容所作之實質審定過程』（見本院卷第17
      3、174頁）。是以公務人員法令辦理資遺之人員其資遣之
      事由，須由退輔會作「實質」審定過程，亦即以公務人員
      法令辦理資遺之人員其事由須由退輔會作「實質」審定後
      ，方得核定，顯與單純備查之性質不同。
    2.上訴人發布之系爭人事令係依據系爭作業規定辦理，而系
      爭作業規定又係依據退輔會所訂之「附屬生產事業機構配
      合移轉民營專案裁減人員處理要點」（見原審卷第32至47
      頁），該處理要點第13項明定：『各事業機構適用本要點
      專案處理人員時，應將實施期間、人數，「專案報會核定
      」，核定副本抄送行政院主計處及行政院人事行政局。』
      ，而系爭作業規定經上訴人陳奉退輔會92年5月27日輔人
      字第0920004089號函核備在案。系爭作業規定第13項明定
      ：「…公務員兼具勞工身分者…均按現行作業程序報由退
      輔會核定（備）或核轉」，而非逕由上訴人核定，向退輔
      會報備即可。是上訴人所辯退輔會已將上訴人所屬兼具公
      務員身分勞工之資遣權責授權予上訴人，已難盡信。況依
      公務人員保障法第9 條前段規定「公務人員之身分應予保
      障，非依法律不得剝奪」，依公務人員任用法第29條第1
      項既已明定：「各機關公務人員，具有左列情形之一者，
      得由機關長官考核，報經上級主管機關核准，予以資遣…
      」，依法公營事業就其所屬兼具公務人員身分之勞工，其
      資遣即應先報請其主管機關核准，由其主管機關予以資遣
      ，始合於法律規定。
  (四)綜此，上訴人所辯上訴人有權發布系爭人事令資遣被上訴人
    ，自屬無據。上訴人逕以系爭人事令資遣被上訴人，其資遣
    並不合法，兩造間勞雇關係仍存在。
七、上訴人復辯稱：縱認上訴人系爭人事令尚未生資遣被上訴人
    終止兩造間勞雇關係之效力，然上訴人既已將本件資遣案，
    報請退輔會核定，退輔會亦於93年9月6日以輔人字第093000
    8928號函（見本院卷第56頁），核定被上訴人之資遺案，亦
    應認本件資遣案之程序瑕疵業經補正等語。惟查：依上開公
    務人員保障法第9 條前段規定，公務人員之身分，非依法律
    不得剝奪，是剝奪公務人員之身分係屬國會保留事項，非經
    立法程序不得為之。上訴人違反公務人員任用法第29條第1
    項之規定，逕以自己名義發布人事命令資遣被上訴人，剝奪
    被上訴人之公務人員身分，該人事命令並非行政處分，其程
    序具有重大瑕疵，應屬無效，自無從因退輔會嗣以93年9月6
    日上開函文核定，即得使原「非行政處分」之系爭人事令補
    正而成為核定被上訴人資遺之「行政處分」。況退輔會上開
    函文之內容，僅係就被上訴人資遣生效後應核發之資遺費，
    予以核定，並未就被上訴人資遣之事由，作「實質」審查後
    予以核定，是上訴人所辯本件資遣案之程序瑕疵業經補正云
    云，委無足採。
八、承前所述，上訴人於93年6 月13日逕行發布系爭人事令資遣
    被上訴人並非合法。兩造間之勞雇關係並未終止，依民法第
    487條第1項前段規定「僱用人受領勞務遲延者，受僱人無補
    服勞務之義務，仍得請求報酬」，被上訴人請求上訴人給付
    自93年7月1日起至96年10月31日止之薪資，即非無據。又被
    上訴人每月薪資原係5萬7,301元，為兩造所不爭執。被上訴
    人依勞雇法律關係，請求上訴人給付薪資229萬2,040元（計
    算方式57,301×40=2,292,040），及自起訴狀繕本送達翌日
    即96年11月10日起至清償日止按年息5%計算之利息，即屬有
    據，應予准許。從而，原審為上訴人敗訴之判決，並分別為
    假執行及免假執行之宣告，核無違誤。上訴意旨指摘原判決
    不當，求予廢棄改判，為無理由，應予駁回。
九、兩造其餘之攻擊或防禦方法及未經援用或進行調查之證據，
    經本院斟酌後，認為均不足以影響本判決之結果，自無予以
    調查或逐一詳予論駁之必要，附此敘明。
十、據上論結，本件上訴為無理由，依民事訴訟法第449條第1項
    、第78條，判決如主文。
中    華    民    國    99    年    3     月    30    日
                    民事第四庭
                        審判長法  官 張劍男
                              法  官 翁昭蓉
                              法  官 陳靜芬
正本係照原本作成。
如不服本判決，應於收受送達後20日內向本院提出上訴書狀，其
未表明上訴理由者，應於提出上訴後20日內向本院補提理由書狀
（均須按他造當事人之人數附繕本）上訴時應提出委任律師或具
有律師資格之人之委任狀；委任有律師資格者，另應附具律師資
格證書及釋明委任人與受任人有民事訴訟法第466條之1第1項但
書或第2項（詳附註）所定關係之釋明文書影本。
中    華    民    國    99    年    4     月    1     日
                              書記官 應瑞霞
附註：
民事訴訟法第466條之1（第1項、第2項）：
對於第二審判決上訴，上訴人應委任律師為訴訟代理人。但上訴
人或其他法定代理人具有律師資格者，不在此限。
上訴人之配偶、三親等內之血親、二親等內之姻親，或上訴人為
法人、中央或地方機關時，其所屬專任人員具有律師資格並經法
院認為適當者，亦得為第三審訴訟代理人。

司法院資訊處製作；財團法人民間司法改革基金會備份。
